【裁判字號】    91,易,205
【裁判日期】    920512
【裁判案由】    詐欺
【裁判全文】
臺灣士林地方法院刑事判決                          九十一年度易字第二０五號
    公  訴  人  臺灣士林地方法院檢察署檢察官
    被      告  乙○○
右列被告因詐欺案件，經檢察官提起公訴（九十年度偵緝字第五四七號），本院判決
如左：
    主  文
乙○○連續共同商業負責人，以明知為不實之事項，而填製會計憑證，處有期徒刑陸
月，如易科罰金以參佰元折算壹日。
    理  由
一、乙○○係營業處位於台北市○○路○段一六七巷七一一號川原有限公司（以下簡
    稱川原公司、公司登記所在地台北市○○○路○段三五─一號二樓）之負責人，
    並為商業會計法所規定之商業負責人，為從事業務之人，於民國八十九年四月十
    日代表川原公司與甲○○○股份有限公司（以下簡稱全錄公司）訂立附條件買賣
    契約，約定自八十九年三月二十九日起至九十年三月二十八日止，於新台幣（下
    同）五百五十二萬零六百元之範圍內由川原公司向全錄公司購買電腦網路相關機
    器設備，約定分六十期給付貨款，每期支付九萬二千零十元，在川原公司未付清
    買賣價金前，機器設備仍屬全錄公司所有。乙○○並與全錄公司約定，由乙○○
    就其所欲洽購之電腦設備向有關公司洽妥後，由該有關公司出售產品與全錄公司
    ，並由該有關公司開立統一發票予全錄公司，全錄公司再以附條件買賣方式售予
    川原公司。詎乙○○因川原公司經營不善，週轉困難，竟意圖為自己不法之所有
    ，明知並未向萬垠公司購買電腦網路設備，竟向萬垠企業股份有限公司負責人丙○○（嗣改名為萬柏均，未據起訴）表示該公司無法開立統一發票，願介紹生意
    予丙○○，希望丙○○代川原公司以萬垠公司名義開立統一發票予全錄公司，俟
    全錄公司支付款項予萬垠公司後，萬垠公司再將款項交予乙○○。丙○○不知乙○○不法所有之意圖，基於交情，竟予應允，並與乙○○基於製作內容不實之會
    計憑證統一發票之概括犯意聯絡，二人明知無任何買貨及出貨之事實，惟仍於八
    十九年四月底前某日，連續開立附表一川原公司名義之統一發票予萬垠公司，作
    為萬垠公司之進項憑證，及開立附表二萬垠公司名義之統一發票予全錄公司，全
    錄公司收受萬垠公司所開立附表二之統一發票後，陷於錯誤，誤以為川原公司有
    向萬垠公司洽妥購買一百五十七萬元之電腦網路設備一批，且萬垠公司確有交付
    該批電腦設備予川原公司，乃依約匯款一百五十七萬四千九百七十元至萬垠公司
    台灣銀行松山分行帳戶內，萬垠公司取得款項後，旋即於八十九年五月十九日開
    立一百五十七萬四千九百七十元之現金支票交予乙○○，乙○○因此詐得全錄公
    司之上開款項，並生損害於稅捐稽徵機關課徵稅捐之公平性及正確性。嗣乙○○
    於支付五期款項後，即因多項債務無力週轉，而逃逸不知去向，經全錄公司查證
    始知萬垠公司並無出售電腦網路設備一批予乙○○，始知受騙。
二、案經全錄公司告訴台灣士林地方法院檢察署檢察官偵查起訴。
    理  由
一、訊據被告乙○○否認有詐欺之意圖，辯稱因為川原公司有部分沒辦法開發票，乃
    借用萬垠公司之發票，但伊有告知萬垠公司等錢下來，網站程式設備要請萬垠公
    司幫忙做，且全錄公司戊○○表示只要伊能找到配合之廠商且如期兌付支票即無
    問題，伊以為全錄公司認同此種方式，且全錄公司未派人來核對產品，伊如有意
    詐騙全錄公司，即可捲款潛逃云云。經查：
    (一)被告係川原公司之負責人，有川原公司之公司設立登記事項卡在卷可稽，堪認
      被告係商業負責人。被告於八十九年四月十日代表川原公司與全錄公司訂立附
      條件買賣契約，約定自八十九年三月二十九日起至九十年三月二十八日止，於
      五百五十二萬零六百元之範圍內由川原公司向全錄公司購買電腦網路相關機器
      設備，約定分六十期給付貨款，每期支付九萬二千零十元，在川原公司未付清
      買賣價金前，機器設備仍屬全錄公司所有，有附條件買賣合約影本在卷可稽（
      九十年度偵字第四八四三號卷─以下稱偵卷，第三十六頁），且據全錄公司代
      理人丁○○供述及職員戊○○證述全錄公司並無電腦設備，故採外購方式，商
      品來源有時是全錄公司幫客戶規劃，有時客戶自己找，再將商品之發票給全錄
      公司並簽分期支票款，全錄公司收到客戶第一期款項兌現後再把貨款給廠商，
      被告表示有標下松下公司網路設備，原本應由全錄公司向下游廠商購買再交給
      被告，因被告係標下案子之人，對細節比較清楚，即直接交由被告向喬凡公司
      、萬垠公司訂貨後，直接向全錄公司請款，實際上被告並未買那麼多貨，拿空
      頭發票向全錄公司請款等語（九十年度偵緝字第五四七號卷─以下簡稱偵緝卷
      第二十二頁、第二十二頁背面、本院九十一年六月十三日訊問筆錄第四頁、第
      五頁），是堪認被告與全錄公司合意由乙○○就其所欲洽購之電腦設備向有關
      公司洽妥後，由該有關公司出售產品與全錄公司，並由該有關公司開立統一發
      票予全錄公司，全錄公司即匯款予出具統一發票之公司。
    (二)承上被告得自行與廠商談妥買賣標的的條件，繼由全錄公司代為購買產品並出
      資，再由廠商出具統一發票予全錄公司，惟本件據證人丙○○證述渠未賣過任
      何東西給川原公司，亦未曾向川原公司買東西，被告當時表示他公司不能開發
      票，他要將川原公司與全錄公司談好之生意給渠做，渠乃答應開一張一百五十
      七萬元之支票予全錄公司，但要被告開一張發票給渠公司作進項收據，被告乃
      開偵卷第十五頁之發票作為進項發票給渠，但金額不夠，被告表示會把貨送到
      全錄公司，當時全錄公司匯一百五十七萬四千九百七十元之款項到萬垠公司，
      因被告表示有一件大案要給渠作，故渠收到全錄公司之款項後即將全部之金額
      交給被告等語（偵緝卷第三十三頁至第三十四頁、本院九十一年六月十三日第
      十二頁至第十五頁），是依證人丙○○所述，實際上被告之川原公司與萬垠公
      司並無任何交易，而被告為使萬垠公司開立統一發票給全錄公司請款，即不實
      開立附表一之七十八萬七千五百元之統一發票給萬垠公司作為進項憑證，有附
      表一之統一發票附卷可稽（偵卷第十五頁），之後萬垠公司亦無與川原公司有
      實際交易而開立不實之附表二之統一發票向全錄公司請款，亦有附表二之統一
      發票附卷可考（偵卷第四十頁），全錄公司據此匯款一百五十七萬四千九百七
      十元至萬垠公司帳戶，亦有全錄公司匯款明細表可按（偵卷第四十一頁），萬
      垠公司並將全錄公司之此項款項開立同額之台灣銀行松山分行之現金支票交予
      被告，亦有被告簽收之支付憑單影本（偵卷第四十二頁）及臺灣銀行松山分行
      九十二年三月二十一日松山營字第０九二０００一七四四一號函檢附之支票影
      本附卷可稽，互核證物均與證人丙○○所證相合。
    (三)被告辯稱因為川原公司沒辦法開發票，乃借用萬垠公司之發票，但伊有告知萬
      垠公司等錢下來，網站程式設備要請萬垠公司幫忙做，且全錄公司戊○○表示
      只要伊能找到配合之廠商且如期兌付支票即無問題，伊以為全錄公司認同此種
      方式，伊並無詐欺之意圖云云，經查被告坦承於與全錄公司借款時即已週轉不
      靈，有負債約七、八十萬元，於訂約後復與地下錢莊借款，因要發員工之薪資
      ，且公司之機器是貸款，公司之收入大部分繳交機器貸款，幾年後就沒錢了，
      再加上客戶故意拖延付款，只好同意少拿錢等語（本院九十一年六月十三日訊
      問筆錄第十六頁），是被告與全錄公司簽立合約時即已經濟有困境；再者，證
      人戊○○固稱只要被告能出貨品並且有發票，全錄公司即可接受，不管是否有
      向發票上之公司購買等語（本院九十一年六月十三日訊問筆錄第七頁），惟依
      證人戊○○所證，被告必須實際上有購買產品之行為，且必須有實際產品之取
      得，而本件萬垠公司開立發票予全錄公司，於收到全錄公司之一百五十七萬四
      千九百七十元後，即全部將款項轉交予被告，如果被告有自萬垠公司購買任何
      產品，萬垠公司豈會收到全錄公司之匯款後全部交予被告，顯見被告該次並未
      自萬垠公司購入任何產品，並無其所辯稱之已找到配合之廠商。故事後被告無
      力分期付款時，因實際上並無交易而無交易產品存在，以致於全錄公司無法依
      附條件買賣契約之法律關係取回產品變價求償，故如全錄公司知無實際之產品
      交易，斷不會匯款，致債權失卻擔保，被告辯稱無詐欺故意云云，洵不足採。
    (四)綜上所述，被告明知已週轉困難，復藉由與全錄公司訂立之附條件買賣契約，
      由川原公司出具附表一不實之進項發票予萬垠公司，再透過萬垠公司出具不實
      之表二之統一發票，由萬垠公司向全錄公司請款，致全錄公司陷於錯誤，以為
      被告之川原公司確有向萬垠公司取得產品，藉此經由萬垠公司取得全錄公司之
      匯款之行為，被告開立不實之統一發票會計憑證及詐欺之犯行洵堪認定。
    (五)告訴人一再指陳被告以相同之犯罪方法，利用喬凡視聽工程有限公司（以下簡
      稱喬凡公司）開立八十九萬二千五百元之統一發票，向全錄公司請款，使全錄
      公司陷於錯誤而匯款八十九萬二千五百元予喬凡公司，因認被告此部分涉有詐
      欺犯行。然查，據證人莊佩鈺證稱喬凡公司有自全錄公司領得一百十五萬五千
      元之款項，此係二筆交易，一筆係直接與甲○○○公司，另一筆係透過川原公
      司與全錄公司交易，八十九萬二千元五百元之貨款即係透過川原公司與全錄公
      司交易之貨款，主要是電漿電視、投影機、螢幕、音響等物，其中偵卷第十四
      頁之電漿電視因體積較大，直接由先鋒公司送貨，公司請求貨款係在整個工程
      完工後，本件工程是陸續完工，我們是最後才問被告是否可以開發票請款，本
      件與川原公司之交易亦包括有工程款，公司向全錄公司領得貨款後並未匯款予
      川原公司等語（本院九十二年三月二十五日訊問筆錄第六頁至第九頁），且有
      被告之妻官筱齡代為簽收先鋒公司交貨通知單之影本附卷可稽（偵卷第十四頁
      ），可知被告此部分有實物之交易，此外，查無喬凡公司於向全錄公司領得貨
      款後有轉付予被告之證據，故告訴人指被告此部分亦涉有詐欺犯行，尚無可採
      ，附此敘明。
二、被告係川原公司之負責人，案外人丙○○（即萬柏均）係萬垠公司之負責人，二
    人均為商業會計法第四條第一款規定之商業負責人。而統一發票係商業會計法上
    所稱之商業會計憑證，被告為向全錄公司詐得款項，開立附表一不實之統一發票
    予萬垠公司，並由萬垠公司開立附表二不實之統一發票予全錄公司，因而詐得全
    錄公司匯予萬垠公司之款項，所為係犯商業會計法第七十一條第一款之填製不實
    會計憑證罪、刑法第三百三十九條第一項之詐欺罪。被告所犯開立不實附表一、
    二之統一發票之犯行部分與案外人丙○○有犯意聯絡與行為分擔為共同正犯，就
    開立附表不實之統一發票，被告雖非萬垠公司之負責人，及丙○○亦非川原公司
    之負責人，惟依刑法第三十一條第一項之規定，二人仍應以共犯論，併此併明。
    被告二次開立不實會計憑證犯行，時間緊接，構成要件相同，顯係基於概括犯意
    為之，為連續犯，以一罪論，並依法加重其刑。被告所犯上開二罪有方法、目的
    之牽連關係，依刑法第五十五條規定，從一重之填製不實會計憑證罪處斷。被告
    所犯商業會計法第七十一條第一款之罪，雖未據檢察官提起公訴，惟與起訴之詐
    欺罪具有牽連犯之裁判上一罪之關係，本院自得併予審理，再者商業會計法第七
    十一條第一款以明知為不實之事項，而填製會計憑證之罪，原即含有業務上登載
    不實之本質，不另論以刑法第二百十五條之罪（最高法院八十五年度臺上字第三
    一四五號判決參照），附此敘明。爰審被告無前科，有臺灣高等法院被告全國前
    案紀錄表在卷可稽，因為公司經營不善，為謀週轉之犯罪動機、目的、手段，及
    嗣因向地下錢莊借款，因地下錢莊恐嚇索債，無力負擔，遠避他處，且犯後試圖
    與被害人全錄公司洽談償債，因雙方就和解條件無法達成合致，致尚未履行賠償
    行為等一切情狀量處如主文所示之刑。又被告行為後，刑法第四十一條有關易科
    罰金之規定，業於九十年一月十日修正公布，於同年一月十二日生效，舊法原規
    定「犯最重本刑為三年以下有期徒刑以下之刑之罪，而受六月以下有期徒刑或拘
    役之宣告，因身體、教育、職業、家庭之關係，執行顯有困難者，得易科罰金」
    ，修正後刑法第四十一條第一項前段規定為凡「犯最重本刑為五年以下有期徒刑
    以下之刑之罪，而受六個月以下有期徒刑或拘役之宣告，得易科罰金」，因易科
    罰金係關於執行之事項，與罪刑之輕重問題無涉，並不生新舊法律適用之比較問
    題，且修正之新規定，又顯非不利於被告，自應尊重制定新法之精神，就前開所
    宣告之刑，適用新修正之刑法第四十一條第一項之規定，併予諭知易科罰金之折
    算標準。
四、據上論斷，應依刑事訴訟法第二百九十九條第一項前段，商業會計法第七十一條
    第一款，刑法第十一條前段、第二十八條、第五十六條、第三百三十九條第一項
    、第三十一條第一項、第五十五條、第四十一條第一項，罰金罰鍰提高標準條例
    第一條前段、第二條，判決如主文。
本案經檢察官呂文忠到庭執行職務。
中      華      民      國    九十二    年      五      月      十二    日
                                  臺灣士林地方法院刑事第二庭
                                        法  官  杜  惠  錦
右正本證明與原本無異。
如不服本判決，應於判決送達後十日內，向本院提出上訴狀。
                                        書記官  林  慧  芬
中      華      民      國    九十二    年      五      月      十五    日
附錄本判決論罪科刑依據之法條：
商業會計法第七十一項第一款
商業負責人、主辦及經辦會計人員或依法受託代他人處理會計事務之人員有左列情事
之一者，處五年以下有期徒刑、拘役或科或併科新臺幣十五萬元以下罰金：
  一、以明知為不實之事項，而填製會計憑證或記入帳冊者。
刑法第三百三十九條第一項
意圖為自己或第三人不法之所有，以詐術使人將本人或第三人之物交付者，處五年以
下有期徒刑、拘役或科或併科一千元以下罰金。


司法院資訊處製作；財團法人民間司法改革基金會備份。
